最高法院刑事判決　　　　　　九十六年度台上字第五七五七號
上　訴　人　乙○○
　　　　　　甲○○
共　　　同
選任辯護人　黃雅羚律師
上列上訴人等因違反懲治走私條例案件，不服台灣高等法院中華
民國九十六年四月二十四日第二審判決（九十五年度上訴字第一
九六四號，起訴案號：台灣基隆地方法院檢察署九十三年度偵字
第二六０二號），提起上訴，本院判決如下：
    主  文
原判決關於乙○○、甲○○部分撤銷，發回台灣高等法院。
    理  由
本件原判決認定：上訴人乙○○係溢利理貨行之船邊理貨員；上
訴人甲○○則係中國貨櫃公司派駐設置在基隆港第一貨櫃管制中
心內之陽明貨櫃場（下稱「管制區」陽明櫃場範圍）之RT1 跨載
機（即門式起重機）操作員暨領班。其二人（下稱上訴人等二人
）與化名「李宏達」（真實人別不詳）之成年男子，基於私運管
制物品進口之犯意聯絡，由「李宏達」委請不知情之式邦船務代
理有限公司（下稱式邦公司）於民國九十三年六月二日，以「赤
橡輪」（SUNNY OAK）第411N 航次，在大陸地區廣東省蛇口港經
香港，同時載運櫃號分別為TRIU0000000、TRIU0000000、TRIU00
00000 號之空櫃（即貨櫃內無貨物之裝載）三只，以及相同櫃號
之重櫃三只（內裝如原判決附表所示，已逾公告數額之管制進口
物品，即毛重總計七一點九公噸之香菇、金針菇及豬腳筋等物，
下稱重櫃），於九十三年六月五日下午一時二十分，如期泊靠基
隆港西十九號碼頭之預定船席。乙○○遂本其船邊理貨員之身分
，按諸「赤橡輪」船舶積載圖所示，指揮船邊橋式起重機操作員
，陸續將到港貨櫃卸至船邊貨櫃拖車，再以無線電呼叫不知情之
李新煌、郭銘豪、徐桂忠三人（均經原審判決無罪確定）駕駛52
9-KB號、343-KB號、AV-087號貨櫃拖車接載上開三只空櫃，依序
載往尚志貨櫃場卸存。至前揭三只重櫃則經乙○○以不詳方式運
至陽明櫃場，由甲○○操作RT1 跨載機堆存至「管制區」陽明櫃
場範圍，RT1 跨載機下方內層第二排位置藏放。嗣因海岸巡防署
基隆機動查緝隊於同（五）日晚間接獲密報，同（六）月七日持
搜索票前往起出上開走私物品而查獲等情。因而撤銷第一審關於
上訴人等二人部分之科刑判決，改判論上訴人等二人以共同私運
管制物品進口逾公告數額罪，各處有期徒刑壹年貳月；並諭知扣
案如原判決附表所示之香菇、金針菇及豬腳筋等物均沒收。固非
無見。
惟按：(一)、有罪判決認定之事實苟與所載之理由不相一致者，即
屬判決理由矛盾之違背法令。原判決於理由內說明：「乙○○只
須事先獲悉承載系爭三只重櫃之船舶名稱及其航次（此部分資訊
大可由運送契約之託運人『李宏達』事先提供），則其即得藉由
『船席調配會議』之參與，事先預測『赤橡輪』第411N航次到港
時間及泊港船席位置，繼而利用溢利理貨行調度理貨員之方式，
事先與其他理貨員對調其輪序或排班，俾其得在『赤橡輪』第41
1N航次如期泊靠基隆港西十九號碼頭之預定船席時，依照與『李
宏達』謀定之計劃（畫），前往『赤橡輪』船邊理貨，並聯絡本
案所涉不知情之拖車司機即李新煌、郭銘豪、徐桂忠三人駕駛52
9-KB號、343-KB號、AV-087號貨櫃拖車前往承載。」等旨，資為
不利於上訴人等二人之論據之一（見原判決第二十七頁倒數第十
六至七行）。原判決上開論斷倘若無訛，則不知情之李新煌、郭
銘豪、徐桂忠經上訴人乙○○聯絡，駕駛529-KB號、343-KB號、
AV-087號貨櫃拖車前往承載者，應係內裝扣案走私物品之重櫃。
然此核與其事實欄所認定：李新煌、郭銘豪、徐桂忠三人係駕駛
上開拖車，接載櫃內未裝貨物之前揭空櫃等情，並不相符，而有
判決理由矛盾之違法。(二)、間接正犯係利用無刑事責任之人實施
自己所欲犯之罪而成立，故必以被利用人所實施之行為係犯罪行
為，為其先決條件。原判決以上訴人等二人利用不知情之李新煌
、郭銘豪、徐桂忠遂其犯罪行為，因認應論為間接正犯（見原判
決第二十九頁第七至十行）。然依原判決認定之事實，不知情之
李新煌、郭銘豪、徐桂忠三人經上訴人乙○○聯絡，駕駛拖車接
載者係前揭空櫃等情，如果不虛，則載運空櫃是否為犯罪行為？
茍為否定，上訴人等二人應無利用不知情之李新煌、郭銘豪、徐
桂忠三人犯罪之可言。原判決未予詳察斟酌，遽依間接正犯論擬
，亦有可議。(三)、懲治走私條例第二條第一項、第十二條之走私
、準走私罪，係指未經許可，擅自將逾公告數額之管制物品，自
他國或大陸地區、公海等地，私運進入台灣地區之我國境內而言
，一經進入國境其犯罪即屬完成；倘事前與私運進口者，無犯意
之聯絡，僅單純就他人私運進口之逾公告數額之管制物品，為運
送、藏匿之行為，則應僅成立同條例第三條之運送、藏匿走私物
品罪。又共同正犯中之同謀犯，因其並未參與犯罪構成要件之實
施行為，僅係以參與犯罪之謀議，為其應同負正犯刑責之要件，
故就其參與謀議之事實，自須經嚴格之證明，始足據為斷罪之基
礎。依原判決認定之事實，上訴人等二人係於前揭走私物品經「
李宏達」委請不知情之式邦公司，以「赤橡輪」船舶裝載運抵基
隆港西十九號碼頭後，始參與接載、藏匿之行為。則因其二人對
於走私罪構成要件之具體行為並未參與實施，欲論為共同正犯，
應以其二人參與謀議，而與「李宏達」有共同犯走私罪之意思聯
絡為必要。原判決論上訴人等二人與「李宏達」為走私罪之共同
正犯，係以：「本案所涉之『管制區』陽明櫃場範圍，既有其領
櫃、置櫃所應遵循之正當程序，且此復為已有十五年以上工作經
驗之被告甲○○所明知，乃猶罔顧上開正當作業程序，既未經管
制室管理員之通知，復未向管制室管理員確認，旋擅自操作 RT1
跨載機堆存系爭三只重櫃，核其行止，自客觀以言，自已足堪啟
人疑竇」「甲○○就系爭三只重櫃內藏管制物品之事實，當亦無
從諉稱其毫無預見」及「唯有被告乙○○方能（正）確掌握係（
系）爭空櫃、重櫃之卸櫃時機，並據以通知拖車司機驅前承載；
兼以溢利理貨行經原審（指第一審）命警搜索結果，竟獨缺本案
相關理貨拖櫃單據，此亦論述如前，則以此互核勾稽，船邊理貨
員即被告乙○○當亦無從自外於本案」等由，為其主要之論據（
見原判決第二十二頁第六至十二行、倒數第六至五行；第二十六
頁倒數第十至五行）。然查原判決上開論述，均祇在敘明上訴人
等二人知情而參與藏匿或接運業經私運進口之走私物品之犯行，
仍無從憑以推論其二人與「李宏達」之間，有共同私運管制物品
進口之犯意聯絡。實情如何？顯然仍有疑義。原審未予調查釐清
、詳細說明，遽行判決，併有調查職責未盡及判決理由不備之違
誤。以上或為上訴意旨所指摘，或為本院得依職權調查之事項，
應認原判決關於上訴人等二人部分有撤銷發回之原因。
據上論結，應依刑事訴訟法第三百九十七條、第四百零一條，判
決如主文。
中　　華　　民　　國　九十六　年　　十　　月  二十六  日
                      最高法院刑事第五庭
                          審判長法官  林　增　福
                                法官  邵　燕　玲
                                法官  張　清　埤
                                法官  陳　世　雄
                                法官  蔡　國　在
      本件正本證明與原本無異
                                      書  記  官
中　　華　　民　　國　九十六　年　　十　　月　三十一　日
                                                      Ｍ
